　　　　　　　臺灣士林地方法院刑事判決
公　訴　人　臺灣士林地方法院檢察署檢察官
被　　　告　葉亞倫
選任辯護人　許富雄律師（法律扶助基金會選任）
上列被告因強盜等案件，經檢察官提起公訴（99年度偵字第
10654 號、99年度偵緝字第806 號），本院判決如下：
    主  文
葉亞倫犯攜帶兇器強盜罪，處有期徒刑捌年，扣案之米色安全帽
壹頂沒收；又犯竊盜罪，處有期徒刑伍月；又犯攜帶兇器強盜未
遂罪，處有期徒刑肆年，扣案之口罩壹個及菜刀壹把均沒收。應
執行有期徒刑拾壹年，扣案之米色安全帽壹頂、口罩壹個及菜刀
壹把均沒收。
    犯 罪 事 實
一、葉亞倫意圖為自己不法之所有，於民國98年7 月28日凌晨4
    時40分許，身著藍色運動外套，頭戴米色安全帽、深色口罩
    ，騎乘向不知情之徐禎憶借用車牌號碼為EHD —270 號橘白
    相間輕型機車，至臺北市○○區○○路286 號統一便利商店
    後，攜帶客觀上足以對人之生命、身體安全構成危險性之兇
    器水果刀1 把，進入該便利商店內，四處繞行確認除店員余
    書緯外無人在場後，即走至櫃臺處，待余書緯進入櫃臺內，
    即向余書緯佯稱要購買香菸，趁余書緯結帳時，即以左手抓
    住余書緯之右手臂，右手持客觀上足供兇器使用之水果刀指
    向店員余書緯，喝令：「快打開收銀機、把錢拿出來」等語
    之強暴脅迫方式，至使余書緯無法抗拒，而開啟收銀機，任
    由其強行取走現金新臺幣( 下同) 1300元，葉亞倫得手後隨
    即騎乘上開機車逃逸，嗣經警調閱經葉亞倫於他案自白於98
    年7 月29日犯強盜「OK便利商店」店員林俊成案件（本院98
    年度訴字第326 、356 號刑事案件）之監視錄影光碟片，比
    對行為人之穿著、特徵後，而查悉上情，他案並扣有葉亞倫
    強盜余書緯時所戴之米色安全帽1 頂。又葉亞倫明知其前已
    因犯多起強盜案件，經本院以98年度訴字第326 、356 號判
    決處應執行有期徒刑10年，並經臺灣高等法院以99年度上訴
    字第513 號判決駁回上訴確定，仍不知悔改，竟意圖為自己
    不法之所有，先於99年7 月26日晚上6 時30分許，在臺北縣
    石門鄉○○○路第一停車場，見首博文所有車號960-HLC 號
    重型機車鑰匙1 串未取下，而發動機車騎去，私自竊取該部
    機車（機車置物箱內置有白色安全帽1 頂、黑色風衣1 件及
    藍色雨衣1 件）供己使用，復意圖為自己不法之所有，於99
    年8 月5 日凌晨5 時26分許，身穿上開竊得之黑色風衣，頭
    戴前開竊得之白色安全帽，並戴上其所有之口罩、手套，騎
    乘前揭竊得之機車至臺北市○○區○○路28號統一超商後，
    攜帶客觀上足供兇器使用之菜刀1 把，進入該超商內，確認
    店內僅有店員劉全斌1 人在場，即走至櫃臺處，待劉全斌進
    入櫃臺內，葉亞倫即以左手持刀指向劉全斌，喝令劉全斌「
    錢拿出來」，並以右手不斷試圖抓取劉全斌之左手臂之強暴
    脅迫手段欲使劉全斌交付財物，惟劉全斌機智趁隙翻出櫃臺
    奔向店外高喊，葉亞倫見事跡敗露亦走出店外欲騎乘上開機
    車逃逸，然為劉全斌拉住並大喊搶劫，並經路過之曹安傑與
    隨後到場員警合力制伏，葉亞倫因而未取得任何財物，並為
    警扣得葉亞倫竊得之上開機車1 部、機車鑰匙1 串、白色安
    全帽1 頂、黑色風衣1 件、藍色雨衣1 件（前揭物品均經被
    害人領回）及葉亞倫所戴之手套1 雙及其所有供強盜所用之
    兇器菜刀1 把及口罩1個。
二、案經臺北市政府警察局士林分局報請臺灣士林地方法院檢察
    署檢察官偵查後提起公訴。
    理  由
壹、證據能力部分：
一、按被告以外之人於審判外之陳述，雖不符刑事訴訟法第159
    條之1 至第159 條之4 規定，而經當事人於審判程式同意作
    為證據，法院審酌該言詞陳述或書面陳述作成時之情況，認
    為適當者，亦得為證據，同法第159 條之5 第1 項定有明文
    。查本件證人余書緯、劉全斌於警詢時所為之陳述，均屬被
    告以外之人於審判外之陳述，且與於本院審理時之陳述內容
    相同，查無刑事訴訟法第159 條之1 至第159 條之4 所定得
    為證據之情形，並經被告及辯護人不同意以之作為證據，均
    無證據能力，。
二、按被告以外之人於偵查中向檢察官所為之陳述，除顯有不可
    信之情況者外，得為證據，刑事訴訟法第159 條之1 第2 項
    定有明文。本件證人余書緯於偵查中經具結向檢察官所為之
    陳述，觀諸筆錄之記載，並無顯不可信之情況，應具有證據
    能力。
三、其餘經本院加以審酌之下列相關供述證據，業經於審判程序
    一一提示予檢察官、被告及辯護人，迄於言詞辯論終結前均
    未聲明異議，本院審酌該等供述證據作成之情況，核無違法
    取證或其他瑕疵，且與待證事實具有關聯性，認為以之作為
    證據為適當，依刑事訴訟法第159 條之5 規定，亦得採為證
    據。
貳、實體部分：
一、訊據被告葉亞倫坦承有上開竊取車號960 —HLC 號重型機車
    之犯行，以及於99年8 月5 日凌晨5 時26分許，騎乘前揭竊
    得之機車至臺北市○○區○○路28號統一便利商店，頭戴安
    全帽、口罩、手套，手持菜刀1 把，進入該便利商店，在收
    銀檯前喝令店員劉全斌交付財物等事實，惟矢口否認有何強
    盜犯行，辯稱：並未於98年7 月28日凌晨前往臺北市○○區
    ○○路286 號統一便利商店持水果刀喝令店員余書緯交付財
    物，伊當時正受僱於德侒保全股份有限公司任保全人員在臺
    北市○○路與吉林路口工地執勤；又雖持刀喝令劉全斌交付
    財物，然所為尚未達使劉全斌不能抗拒之程度，應僅成立恐
    嚇取財犯行云云。
二、經查：
（一）被告自白前揭竊取車號960 —HLC 號重型機車犯行，核與
      證人即受被害人首博文委託至警局領車之邱育萱於警詢中
      證述之情節（見99年度偵字第10654 號卷第6 至7 頁）相
      符，並有卷附被害人首博文之駕駛執照、上揭重型機車之
      行照及授權書（見99年度偵字第10654 號卷第9 頁）、失
      車案件基本資料詳細畫面報表（見99年度偵字第10654 號
      卷第33頁）、臺北市政府警察局車輛尋獲電腦輸入單（見
      99年度偵字第10654 號卷第34頁）、臺北市政府警察局物
      品發還領據乙聯（見99年度偵字第10654 號卷第35頁）各
      1 份可資佐證，被告上開自白應與事實相符。
（二）被告於99年8 月5 日凌晨，騎乘前開竊得之重型機車，至
      被害人劉全斌所管領之統一便利商店，頭戴竊得之安全帽
      ，身穿竊得之黑色風衣，並戴上其所有之口罩及手套，攜
      帶其所有之菜刀1 把，進入便利商店內亮出菜刀喝令劉全
      斌交付財物，嗣劉全斌趁隙跑出超商外高喊，而未取得財
      物之事實，業經被告自白在卷，核與證人即被害人劉全斌
      於本院審理時所證述之情節（見本院卷第75至77頁）及證
      人即協助當場制伏被告之曹安傑於警詢中證述之情節均相
      符（見99年度偵字第10654 號卷第16至19頁），復經本院
      當庭勘驗扣案監視錄影光碟1 片內容無訛，並製有勘驗筆
      錄1 份附卷可按（見本院第74至75頁），此外，尚有扣案
      之960 —HLC 號重型機車1 部、機車鑰匙1 串、安全帽1
      頂、黑色風衣1 件、藍色雨衣1 件（以上均業據被害人領
      回）、菜刀1 把、手套1 雙、口罩1 個及卷附照片10幀（
      見99年度偵字第10654 號卷第39至43頁）可資佐證，堪信
      為真實。按強盜罪之所謂「不能抗拒」，係指行為人所為
      之強暴、脅迫等不法行為，就當時之具體事實，予以客觀
      之判斷，足使被害人身體或精神上達於不能或顯難抗拒之
      程度而言。亦即行為人行為是否足以壓抑被害人意思自由
      ，應就當時具體事實客觀判斷，依一般人在同一情況下，
      其意思自由是否因此受壓制為據，不以被害人主觀意思為
      準（最高法院27年上字第1722號判例、87年台上字第3705
      號、91年台上字第290 號及94年台上字第2266號判決參見
      ）。查本件被害人劉全斌於凌晨時分，獨自1 人在便利商
      店之櫃臺內，突遭遠比自己身材高大之被告一手持菜刀，
      另一手不斷要抓取其身體，而近距離喝令交出財物之舉，
      依一般社會通念判斷，在該情況下，應足認被害人劉全斌
      業已達不能抗拒之程度，不因被害人劉全斌當時極力捍衛
      財物並以機靈之身手越過櫃臺出外呼喊之行為，改為認定
      被告所為並未達被害人劉全斌不能抗拒之程度，是被告所
      辯稱尚未達使被害人劉全斌不能抗拒僅屬恐嚇取財作為云
      云，無足可採。
（三）上開有一男子身著藍色運動外套，頭戴米色安全帽、深色
      口罩，於98年7 月28日凌晨4 時40分許，騎乘橘白相間之
      輕型機車至臺北市○○區○○路286 號統一便利商店，攜
      帶水果刀1 把進入便利商店內，右手持刀指向被害人余書
      緯，左手抓住被害人余書緯之右手臂，喝令被害人余書緯
      交付收銀機內之財物1300元得逞後逃逸之事實，業據被害
      人余書緯於偵查中及本院審理時證述綦詳（見98年度偵字
      第15710 號卷第93、94頁；本院卷第79至82頁），並經本
      院勘驗扣案之監視器錄影光碟片內容結果無訛，製有勘驗
      筆錄1 份在卷可按（見本院卷第77、78頁），堪信為真實
      。而經本院調閱被告前於98年7 月29日5 時33分許在臺北
      市○○區○○街382 號1 樓「OK便利商店」，強盜店員林
      俊成案件卷宗內之監視錄影光碟片與本件上開被害人余書
      緯遭強盜之監視錄影光碟片一同送請內政部警政署刑事警
      察局鑑定結果，雖經該局以99年12月23日刑鑑字第
      09901653 38 號函（見本院卷第28頁）覆以因原始圖像解
      析度欠佳，致未能辨識可個化人別之特徵，未便鑑定是否
      為同一人，然依據該函所檢附輸出影像3 份（見本院卷第
      29至31頁）可觀察出：該2 案件之行為人身高、體型極為
      相似，所穿著之外套，不論款式、長度、及左右手臂上白
      色條紋相間、左胸處有一標誌等特徵均相同，均穿著黑色
      同樣式之長褲，所穿著之鞋子款式亦相似，另所配戴之安
      全帽為同樣式，安全帽後方中線下方均有黑色部分，安全
      帽之前罩長度及形狀亦均相同，再依據本院勘驗被告於98
      年7 月28日所犯強盜案之監視錄影光碟片內容結果，被告
      當天所騎乘至案發地點之機車之車型及顏色均與被告遭查
      獲自98年7 月29日起至98年8 月12日止所犯多起強盜便利
      商店案件時所扣得之犯案機車之顏色及車型相同（見本院
      卷第99頁下方照片及本院卷第64頁至68頁照片），再參酌
      被告本件犯罪時間與被告所犯前開多起強盜案件相近，犯
      罪手法均為行為人持刀強盜便利商店等情，應可認定本件
      前揭強盜案件係被告所為無訛。被告雖辯稱案發當時不在
      場，而係受德侒保全股份有限公司僱用任保全人員，在台
      北市○○路及長春路口工地值勤云云，然經本院函詢德侒
      保全股份有限公司結果，被告雖係受僱於德侒保全股份有
      限公司任保全人員，並排定於98年7 月27日19時至翌日7
      時在臺北市○○路、長春路口工地值班，然因該工地夜間
      無人上班及進出，又為單人執勤工地，無法確定被告是否
      均未外出，有該公司100 年1 月28日德侒字第1000101 號
      函及所附之值班表各1 件在卷可稽（見本院卷第59頁、60
      頁），是無法認定被告於案發當時確有不在場證明，而為
      有利於被告之認定，況依據上開值班表可知，被告於98年
      7 月28日19時至翌日7 時亦排定在上開工地值班，卻仍於
      98 年7月29日凌晨5 時33分許至臺北市○○區○○街382
      號1 樓「OK便利商店」，強盜店員林俊成，益證被告上開
      辯解委無可採。又查本件被害人余書緯於凌晨時分，獨自
      1 人在便利商店之櫃臺內，突遭遠比自己身材高大之被告
      一手持水果刀，另一手抓取其手臂，而近距離喝令交出財
      物之舉，依一般社會通念判斷，在該情況下，應足認被害
      人余書緯業已達不能抗拒之程度。綜上所述，被告所辯均
      不足採信，本件事證明確，被告犯行堪以認定，應依法論
      科。
三、被告所用以犯案所持之水果刀及菜刀1 把，均屬金屬製品，
    尖銳鋒利，客觀上均足對人之生命、身體安全構成危險，核
    均屬兇器無訛。是核被告所為分別係犯刑法第320 條第1 項
    之竊盜罪、同法第330 條第1 項之加重強盜罪及同法第330
    條第1 項、第2 項之加重強盜未遂罪。被告所犯上開3 罪，
    犯意各別，行為不同，應予分論併罰。被告著手強盜劉全斌
    ，然未取得財物，為未遂犯，爰依刑法第25條第2 項之規定
    ，按既遂犯之刑減輕之。爰審酌被告國中畢業，智識程度不
    低，正值青年，不思以勞力正途獲取金錢，竟竊取他人機車
    ，並利用竊得機車，於凌晨時分持刀強盜便利商店財物，嚴
    重影響社會治安，各次行為之目的、手段，所獲得之財物非
    鉅，已因強盜案件被判處重刑，仍再次為相同之強盜犯行及
    犯後態度等一切情狀，分別量處被告如主文所示之刑，並定
    其應執行刑，公訴人具體求刑有期徒刑14年，稍嫌過重。扣
    案之被告於98年7 月28日犯強盜罪時所戴之米色安全帽1 頂
    及被告於99年8 月5 日犯強盜罪所戴之口罩1 個及所持菜刀
    1 把，均為被告自承為其所有，除菜刀1 把係被告持以喝令
    被害人劉全斌交付財物所用，餘均係為防止他人查覺被告犯
    罪，均為供被告犯罪所用之物，爰依刑法第38條第1 項第2
    款之規定於各次犯行項下沒收之。至扣案之手套1 雙，雖為
    被告自承為其所有，然供稱係因案發當天天冷騎乘機車所配
    戴，而依卷內證據亦無足認定為供被告犯罪所用，自無從宣
    告沒收。另他案所扣得為被告於98年7 月29日犯強盜罪時所
    戴之口罩1 個及水果刀1 把，因被告否認犯本件於98年7 月
    28日強盜案件，單從卷附監視器翻拍相片觀察，難以認定被
    告於98年7 月28日犯強盜罪時與其於98年7 月29日犯強盜案
    件是戴同1 個口罩及攜帶同1 把水果刀，且經提示被害人余
    書緯亦無法辨認，難以認定係供被告犯罪時所用，是不予宣
    告沒收，附此敘明。
四、公訴人雖認被告屢犯強盜罪，顯有犯罪習慣，聲請併對被告
    宣告刑前強制工作，固非無見。惟保安處分係針對受處分人
    將來之危險性所為之處置，以達教化、治療之目的，為刑罰
    之補充制度。我國現行刑法採刑罰與保安處分雙軌制，係在
    維持行為責任之刑罰原則下，為協助行為人再社會化之功能
    ，以及改善行為人潛在之危險性格，期能達成根治犯罪原因
    、預防犯罪之特別目的。是保安處分中之強制工作，旨在對
    嚴重職業性犯罪及欠缺正確工作觀念或無正常工作因而犯罪
    者，強制其從事勞動，學習一技之長及正確之謀生觀念，使
    其日後重返社會，能適應社會生活。刑法第90條第1 項規定
    ：有犯罪之習慣或因遊蕩或懶惰成習而犯罪者，於刑之執行
    前，令入勞動場所，強制工作。即係本於保安處分應受比例
    原則之規範，使保安處分之宣告，與行為人所為行為之嚴重
    性、行為人所表現之危險性及對於行為人未來行為之期待性
    相當之意旨而制定，而由法院視行為人之危險性格，決定應
    否令入勞動處所強制工作，以達預防之目的（最高法院94年
    度臺上字第6519號判決意旨參照）。又刑法第90條第1 項所
    稱之「有犯罪習慣」，係與「有犯罪前案紀錄」不同，而是
    指犯罪已成為其日常之慣性行為（最高法院73年度臺上字第
    981 號判決參照）。查被告固於98年7 、8 月間有多次強盜
    前科，此有臺灣高等法院被告前案紀錄表在卷可參，然本案
    2 次強盜犯行，1 次是在98年7 月底，另1 次則在99年8 月
    初，最近1 次之強盜犯行距前多次強盜犯行有1 年餘，或可
    謂其素行不佳，然與以犯罪成為日常習慣之情形尚屬有間，
    是徒憑被告強盜之前案紀錄，難謂被告即顯有犯罪之習慣，
    況被告既經本院判處重刑，應已足策自新，並收教化矯治之
    效，爰不為強制工作之諭知，併此指明。
據上論斷，應依刑事訴訟法第299 條第1 項前段，刑法第320 條
第1 項、第330 條第1 項、第2 項、第25條第2 項、第38條第1
項第2 款、第51條第5 款，判決如主文。
本案經檢察官黃育仁到庭執行職務。
中    華    民    國  100     年    3    月    2      日
                  刑事第四庭  審判長  法  官  黃雅君
                                      法  官  陳俞婷
                                      法  官  劉瓊雯
以上正本與原本無異。
如不服本判決應於收受送達後 10 日內向本院提出上訴書狀，並
應敘述具體理由。其未敘述上訴理由者，應於上訴期間屆滿後
20 日內向本院補提理由書 (均須按他造當事人之人數附繕本 )
「切勿逕送上級法院」。
                                      書記官  蔡昀潔
中    華    民    國   100    年    3     月    2     日
附錄本案論罪科刑法條全文：
中華民國刑法第330條第1項、第2項
（加重強盜罪）
犯強盜罪而有第 321 條第 1 項各款情形之一者，處 7 年以上
有期徒刑。
前項之未遂犯罰之。
中華民國刑法第320條第1項
（普通竊盜罪、竊佔罪）
意圖為自己或第三人不法之所有，而竊取他人之動產者，為竊盜
罪，處5  年以下有期徒刑、拘役或 5 百元以下罰金。